臺灣高雄地方法院刑事判決　　　　　　　96年度簡上字第99號
上　訴　人　臺灣高雄地方法院檢察署檢察官
被　　　告　丙○○
　　　　　　　　　　2
上列上訴人因被告詐欺等案件，不服本院高雄簡易庭95年度簡字
第5489號中華民國95年11月30日第一審判決（聲請簡易判決處刑
書案號：臺灣高雄地方法院檢察署95年度偵字第17692 號，移送
併辦案號：95年度偵字第19860 號），提起上訴及移送併辦（95
年度第32518 號、第32384 號），本院管轄之第二審合議庭進行
簡式審判程序後，判決如下：
    主  文
原判決撤銷。
丙○○幫助意圖為自己不法之所有，以詐術使人將本人之物交付
，處有期徒刑陸月，如易科罰金，以銀元參佰元即新臺幣玖佰元
折算壹日。
    事  實
一、丙○○雖可預見金融機構帳戶係個人理財之重要工具，為個
    人財產、信用之重要表徵，如交予他人使用，有供作財產犯
    罪用途之可能，對於其提供帳戶雖無引發他人萌生犯罪之確
    信，但仍以縱前開收取帳戶之人利用其提供之帳戶持以詐欺
    取財，亦不違背其本意之不確定幫助犯意，於民國95年3 月
    27日至同年月30日17時30分期間內之某時，因經濟窘迫急需
    用錢，見報紙刊登「信用破產可借貸」之分類廣告，依刊載
    電話與真實姓名不詳綽號「小張」之成年男子聯絡後，在高
    雄市左營區○○○路75號前，以每本帳戶新臺幣（下同）3
    千元之代價，將其所有之高雄左營南站郵局（下稱郵局）帳
    號0000000-0000000 號帳戶以及其於95年3 月27日在台北富
    邦銀行股份有限公司鼓山分行（下稱台北富邦銀行）所申辦
    帳號000000000000號帳戶之存摺、提款卡及密碼出借予「小
    張」使用，供「小張」所屬犯罪集團遂行詐欺取財等不法犯
    行。嗣該犯罪集團取得丙○○提供之上開2 帳戶後，即共同
    基於意圖為自己不法所有之犯意聯絡，陸續為下列犯行：
(一)於95年4 月3 日13時許，佯稱「台北地檢署」之人員先致電
    甲○○，俟甲○○接聽電話即播放預錄之語音留言，內容略
    為甲○○經台北地檢署傳喚未到案，如有疑問請按「# 」將
    有專人服務，甲○○依語音指示按# 詢問，電話即轉接至自
    稱「黃警官」之人，再由「黃警官」將電話轉至「王秀美書
    記官」，該自稱「王秀美書記官」之人即向甲○○訛稱：為
    配合檢警辦案，須至銀行申請電子交易轉帳功能，將丙○○
    上揭郵局帳戶設為指定轉帳帳戶，並將原有存款集中在該帳
    戶，另留下以林建銘（由臺灣嘉義地方法院檢察署另行偵辦
    ）名義申請之手機門號0000000000號供查詢云云，使甲○○
    信以為真而陷於錯誤，乃依指示於同日將其合作金庫之存款
    30萬元匯入其所有之臺灣中小企銀（下稱臺灣企銀）帳戶（
    帳號：00000000000 號）內，並向臺灣企銀申辦電子交易系
    統服務，將丙○○上開郵局帳戶設為指定轉帳帳戶，辦畢後
    即將電子交易系統密碼告知該犯罪集團。嗣該犯罪集團取得
    甲○○之電子交易系統密碼後，即於臺灣企銀之電子交易系
    統輸入上開密碼之不正指令，直接自甲○○設於臺灣企銀帳
    戶內之存款轉匯351,017 元至丙○○上開郵局帳戶，而製作
    財產權移轉之得喪變更紀錄，該筆款項隨即遭該犯罪集團於
    同日自丙○○上開郵局帳戶內提領得逞。
(二)於95年4 月3 日12時許，推由集團內之成員佯稱「台北地檢
    署」之人員致電丁○○，訛稱：其帳戶遭冒用為人頭帳戶，
    要到案說明，但先將錢存入安全保密帳戶云云，致徐丁○○
    信以為真而陷於錯誤，遂依指示於同日將28萬5 千元匯入丙○○上開郵局帳戶內。
(三)於95年4 月3 日之不詳時間，推由集團內之成員以電話向戊○○詐稱其涉及詐騙集團案件，命其將帳戶內之款項匯入指
    定帳戶，使戊○○不疑有他而陷於錯誤，遂依指示分別匯款
    28,000元、16,000元至丙○○上開郵局帳戶內。
(四)推由某不詳姓名、年籍成年女子，先於95年3 月30日凌晨零
    時許，透過網際網路，以MSN 方式，與乙○○聊天，佯稱欲
    與乙○○從事援交事宜，待雙方約定於台北市○○○路○段
    與辛亥路交岔路口之「客來思樂賓館」見面後，該詐騙集團
    另一不詳姓名之成年男子又向乙○○謊稱：該女子被警察抓
    走，需要透過關係以5 萬元保釋出來，需要現金5 萬元，各
    自平均分擔2 萬5000元，要乙○○到銀行ATM 現金匯款，並
    指定匯到丙○○上開台北富邦銀行帳戶，致使乙○○信以為
    真而陷於錯誤，於同日17時30分左右，在台北市○○區○○
    路與羅斯福路交岔路口之臺北富邦銀行匯款1 萬5 千元至丙○○之上開台北富邦銀行帳戶。
二、案經高雄市政府警察局左營分局報告、彰化縣警察局移送臺
    灣彰化地方法院檢察署呈請臺灣高等法院檢察署令轉、台北
    市政府警察局大安分局報告臺灣臺北地方法院檢察署呈請臺
    灣高等法院檢察署令轉臺灣高雄地方法院檢察署檢察官偵查
    後，聲請簡易判決處刑及移送併辦。
    理  由
一、本件被告丙○○所犯係死刑、無期徒刑、最輕本刑為3 年以
    上有期徒刑以外之罪，其於準備程序中就被訴事實為有罪之
    陳述，經法官告知簡式審判程序之旨，並聽取公訴人、被告
    之意見後，本院合議庭認為適宜而裁定由受命法官獨任進行
    簡式審判程序，先予敘明。
二、上揭犯罪事實，業經被告於本院審理時坦承不諱，核與被害
    人甲○○、丁○○、戊○○、乙○○之證述相符，並有被告
    之郵局開戶資料影本（見警1 卷第10至11頁、警2 卷第6至7
    頁）、歷史交易清單（見偵卷第14頁）、郵政金融卡、網路
    郵局跨行轉帳申請書影本（見警3 影卷第39至40頁）、被害
    人甲○○之臺灣中小企銀（帳號00000000000） 存摺影本及
    轉帳交易紀錄（見警1 卷第12至14頁）、被害人丁○○之郵
    局匯款單（見警2 卷第8 頁）、被害人戊○○之合作金庫銀
    行0000000000000 存摺影本及郵局匯款單影本（見警3影 卷
    第185 至186 頁）、被告之台北富邦銀行（帳號：00000000
    0000）帳戶往來資料查詢單（見95年度偵字第20819 號卷第
    8 至9 頁）、被害人乙○○之富邦銀行ATM 轉帳交易明細單
    影本（見95年度偵字第20819 號卷第17頁）在卷可稽，足見
    被告自白，核與事實相符。從而，本件事證明確，被告犯行
    ，洵堪認定，應予依法論科。
三、論罪科刑部分：
(一)查被告行為後，如附表所示之相關法律均業經變更，並俱於
    95年7 月1 日施行，玆經整體比較結果，裁判時法並未較為
    有利，從而依刑法第2 條第1 項規定，自應適用各該行為時
    法，亦即修正前法，合先指明（至刑法第30條部分雖亦有文
    字修正，惟不涉罪刑實質內容之變更，自應直接適用裁判時
    法）。
(二)按刑法第339 條之2 第1 項之以不正方法由自動付款設備取
    得他人之物罪，其所謂「不正方法」，係泛指一切不正當之
    方法而言，並不以施用詐術為限，例如以強暴、脅迫、詐欺
    、竊盜或侵占等方式取得他人之提款卡及密碼，再冒充本人
    由自動提款設備取得他人之物，或以偽造他人之提款卡由自
    動付款設備取得他人之物等等，均屬之（最高法院94年度臺
    上字第4023號判決意旨足資參照）。是本罪行為人犯罪之態
    樣，其構成要件行為乃指從自動付款設備取得他人之物，而
    非著眼於行為人如何取得提款卡或密碼之不正方法，故而，
    被告以不正方法取得他人之某種密碼，然其所實行之行為，
    並非由自動付款設備取得他人之物者，核與上開構成要件所
    規範之犯行並不相符。查本件犯罪集團之犯行，係先行以詐
    術取得被害人甲○○之電子交易系統密碼，嗣並經由電子交
    易之電腦系統，輸入上開密碼之不正指令，直接使電腦終端
    設備，製作財產移轉之交易紀錄，致生財產權之得喪變更，
    因而將被害人甲○○之存款逕行轉帳至被告之郵局帳戶中，
    此種方式既無須透過人工提領，即非由自動付款設備取得他
    人之財物，先予敘明。
(三)是核被告所為，係犯刑法第30條第1 項前段、第339 條第1
    項之幫助詐欺取財罪。公訴意旨雖認被告就犯罪事實一（一
    ）被害人甲○○部分係犯刑法第339 條之2 第1 項之以不正
    方法由自動付款設備取得他人財物罪之幫助犯；惟按，幫助
    犯係從屬於正犯而成立，並無獨立性，故幫助犯須對正犯之
    犯罪事實，具有共同認識而加以助力，始能成立，其所應負
    責任，亦以與正犯有同一認識之事實為限，若正犯所犯之事
    實，超過其共同認識之範圍時，則幫助者事前既不知情，自
    不負責，從犯對正犯行為所認識之內容，如與正犯所發生之
    事實不一致時，應僅就其所認識之範圍負責（即所犯重於所
    知，從所知），查被告基於幫助詐欺取財之不確定故意，交
    付前揭存摺、提款卡及密碼予「小張」所屬犯罪集團，該詐
    欺集團並向被害人甲○○騙取電子交易系統密碼後自其帳戶
    內轉帳351,017 元至被告上開郵局帳戶得逞等情，業據被告
    及被害人甲○○分別於本院訊問時及警詢時供陳綦詳，然經
    查並無積極證據證明被告對於上開犯罪集團成員係以詐欺取
    得語音密碼，進而利用電腦設備以變更財產權得喪、變更紀
    錄之犯罪手法有所認識，是被告所為尚難認係構成刑法第33
    9 條之3 第1 項之非法以電腦製作不實財產權得喪紀錄取財
    罪之幫助犯，本件犯罪集團就被害人甲○○所為亦與刑法第
    339 條之2 之構成要件有間，是起訴法條容有未洽，惟其基
    本社會事實既屬同一，僅法律評價有異，自應依法變更起訴
    法條。又被告以幫助他人詐欺取財之意思，參與犯罪構成要
    件以外之行為，為從犯，應依刑法第30條第2 項之規定，按
    正犯之刑減輕之。另原起訴書雖未敘及被告提供之帳戶另有
    被害人丁○○、戊○○、乙○○受騙匯款之事實，惟該等犯
    行業經檢察官移送併辦，且與前揭已起訴經論罪科刑之部分
    （即被告郵局帳戶遭利用來詐騙被害人甲○○部分）具有同
    種想像競合犯之裁判上一罪關係，即應為起訴效力所及，本
    院自得併予審究，附此附明。
(四)原審認被告罪證明確，予以論罪科刑，固非無見，惟查：（
    一）原審未及審酌被告另有犯罪事實一（三）、（四）所示
    犯行，容有未恰；（二）本案犯罪集團就被害人甲○○所為
    尚非起訴意旨所認之刑法第30條、第339 條之2 之幫助以不
    正方法由自動付款設備取得他人財物罪，且並無事證可認被
    告就本案犯罪集團就此部分所犯刑法第339 條之3 之幫助非
    法以電腦製作不實財產權得喪紀錄取財罪犯行有所預見，已
    如前述，原審未變更起訴法條為刑法第30條第1 項、第339
    條第1 項之幫助詐欺取財罪，亦有未合。原判決既有前揭瑕
    疵，且上訴意旨請求就移送併辦部分併予審理，亦有理由，
    自應由本院予以撤銷改判。
(五)爰審酌被告本身雖未實際參與詐欺取財犯行，但其提供帳戶
    供不法犯罪集團使用，不僅造成執法機關不易查緝犯罪行為
    人，嚴重危害社會治安，助長社會犯罪風氣，更造成被害人
    求償上之困難，惟其犯後坦承全部犯行，犯後態度尚可，並
    慮及告訴人所受損害甚鉅等一切情狀，量處如主文所示之刑
    ，併諭知易科罰金之折算標準，以資懲儆。
(六)至被告所有之郵局帳戶及台北富邦銀行帳戶之存褶、提款卡
    及密碼等物品，雖係供被告本件犯行所用之物，惟既未扣案
    ，且已交付與「小張」所屬犯罪集團持用，並無證據可認該
    等物品尚屬存在，為免日後執行之困擾，爰不予宣告沒收，
    附此敘明。
據上論斷，應依刑事訴訟法第455 條之1 第1 項、第3 項、第
369 條第1 項前段、第364 條、第273 條之1 第1 項、299 條第
1 項前段、第300 條，刑法第2 條第1 項前段、第30條第1 項前
段、第2 項、第339 條第1 項、修正前刑法第41條第1 項前段，
刑法施行法第1 條之1 ，修正前罰金罰鍰提高標準條例第2 條（
已刪除），判決如主文。
本案經檢察官己○○到庭執行職務。
中　　華　　民　　國　　96　　年　　3 　　月　　29　　日
                  刑事第十二庭  審判長法　官  施柏宏
                                      法  官  洪能超
                                      法  官  林書慧
以上正本證明與原本無異。
不得上訴。
中　　華　　民　　國　　96　　年　　3 　　月　　30　　日
                                      書記官  鍾錦祥
附錄本件論罪科刑法條：
《刑法第339 條 （普通詐欺罪）》
意圖為自己或第三人不法之所有，以詐術使人將本人或第三人之
物交付者，處5 年以下有期徒刑、拘役或科或併科1 千元以下罰
金。
以前項方法得財產上不法之利益或使第三人得之者，亦同。
前二項之未遂犯罰之。
《中華民國刑法施行法第1 條之1 》
中華民國九十四年一月七日刑法修正施行後，刑法分則編所定罰
金之貨幣單位為新臺幣。
九十四年一月七日刑法修正時，刑法分則編未修正之條文定有罰
金者，自九十四年一月七日刑法修正施行後，就其所定數額提高
為三十倍。但七十二年六月二十六日至九十四年一月七日新增或
修正之條文，就其所定數額提高為三倍。
附表：
┌──────┬─────────────┬─────────────┬───────┬────┐
│相關變更條文│行為時法（下稱舊法）之內容│裁判時法（下稱新法）之內容│比  較  理  由│備    註│
├──────┼─────────────┼─────────────┼───────┼────┤
│【罰金刑最低│罰金：（銀元）1 元以上。有│罰金：新臺幣1000元以上，以│罰金刑之最低度│舊法較為│
│度刑之變更與│期徒刑加減者，其最高度及最│百元計算。有期徒刑或罰金加│刑，由銀元10元│有利。  │
│加、減】刑法│低度同加減之。拘役或罰金加│減者，其最高度及最低度同加│（亦經提高）即│        │
│第33條第5 款│減者，僅加減其最高度。    │減之。拘役加減者，僅加減其│新臺幣30元，提│        │
│、第67條、第│                          │最高度。                  │高為新臺幣1000│        │
│68條        │                          │                          │元；且加（減）│        │
│            │                          │                          │之最低數額，亦│        │
│            │                          │                          │由銀元1 元即新│        │
│            │                          │                          │臺幣3 元，提高│        │
│            │                          │                          │成為新臺幣100 │        │
│            │                          │                          │元；又罰金刑之│        │
│            │                          │                          │最低度刑亦同加│        │
│            │                          │                          │（減）之。    │        │
├──────┼─────────────┼─────────────┼───────┼────┤
│【易科罰金折│犯最重本刑為5 年以下有期徒│犯最重本刑為5 年以下有期徒│易科罰金折算標│舊法有利│
│算標準變更】│刑以下之刑之罪，而受6 個月│刑以下之刑之罪，而受6 個月│準由銀元300 元│。      │
│修正前刑法第│以下有期徒刑或拘役之宣告…│以下有期徒刑或拘役之宣告者│即新臺幣900 元│        │
│41條第1 項前│得以（銀元，下同）1 元以上│，得以新臺幣1000元、2000元│，提高為以新臺│        │
│段、修正前罰│3 元以下折算1 日，易科罰金│或3000元折算1 日，易科罰金│幣1000元、2000│        │
│金罰鍰提高標│。依刑法第41條易科罰金…就│。                        │元或3000元折算│        │
│準條例第2 條│其原定數額提高為100 倍折算│                          │1 日。        │        │
│→現行刑法第│1 日；法律所定罰金數額未依│                          │              │        │
│41條第1 項前│本條例提高倍數，或其處罰法│                          │              │        │
│段          │條無罰金刑之規定者，亦同。│                          │              │        │
╠══════╪═════════════╧═════════════╧═══════╧════╡
║整體比較結果│舊法有利。                                                                      │
╚══════╧════════════════════════════════════════╛
